臺灣高雄地方法院刑事判決　　　　　 100年度審訴字第1851號
公　訴　人　臺灣高雄地方法院檢察署檢察官
被　　　告　沈李水足
上列被告因偽造文書等案件，經檢察官提起公訴（100 年度偵字
第14464 號），本院合議庭裁定由受命法官獨任進行簡式審判程
序，判決如下：
    主  文
沈李水足犯侵占罪，處有期徒刑肆月，如易科罰金，以新臺幣壹
仟元折算壹日；又犯行使偽造私文書罪，共肆罪，各處有期徒刑
肆月，如易科罰金，均以新臺幣壹仟元折算壹日。應執行有期徒
刑壹年肆月，如易科罰金，以新臺幣壹仟元折算壹日。緩刑貳年
；沈李水足於緩刑期間內應依附表二所示調解內容按時履行。
    事實及理由
一、犯罪事實：
    沈李水足自民國98年10月1 日起至99年3 月底某日止，擔任
    梁曼麗之看護，負責照顧梁曼麗。於98年11月2 日，梁曼麗
    將其所有之中華郵政股份有限公司帳號00000000000000號之
    郵局存摺（下稱本件郵局存摺）及其他銀行存摺數本交付予
    沈李水足，委託沈李水足前往銀行補登存摺，補登完成後，
    沈李水足竟基於侵占之犯意，將本件郵局存摺侵占入己，而
    僅返還其他銀行存摺本予梁曼麗。又沈李水足基於行使偽造
    私文書及詐欺取財之犯意，先於98年10月16日陪同梁曼麗前
    往郵局提領存款時，乘梁曼麗不注意之際，未經梁曼麗之同
    意，擅自以梁曼麗之上開郵局帳戶印鑑章盜蓋在4 張空白「
    郵政存簿儲金提款單」上之「請蓋原留印鑑」欄內，繼而於
    附表一所示時間，在蓋有「梁曼麗」印文之空白「郵政存簿
    儲金提款單」上金額欄內，分別偽填如附表一所示之提領金
    額，偽造梁曼麗名義之提款單，表示梁曼麗本人有意領取該
    等金額，並於同日持該偽造之提款單連同本件郵局存摺向附
    表一所示郵局之承辦人員辦理提款手續，致使各該不知情之
    郵局承辦人員誤以為沈李水足係依梁曼麗本人授權為領款，
    而分別交付如附表一所示款項予沈李水足，4 次合計共新臺
    幣（下同）584,000 元，足生損害於梁曼麗及金融機構對於
    客戶存款管理之正確性。嗣梁曼麗之子冼鴻曦發覺有異，經
    報警處理，始查悉上情。
二、程序部分：
    本件被告沈李水足所犯係死刑、無期徒刑、最輕本刑為3 年
    以上有期徒刑以外之罪，其於準備程序中就被訴事實為有罪
    之陳述，經法官告知簡式審判程序之旨，並聽取公訴人、被
    告之意見後，本院合議庭認為適宜而裁定由受命法官獨任進
    行簡式審判程序，先予敘明。
三、證據名稱：
(一)、告訴人梁曼麗、告訴人梁曼麗之子冼鴻曦於警詢時之證述（
    見偵卷第8 至15頁）。
(二)、盜用「梁曼麗」印鑑章之「郵政存簿儲金提款單」4 紙、中
    華郵政股份有限公司帳號00000000000000號帳戶之交易明細
    1 份、監視錄影畫面翻拍照片9 張、被告照片2 張（見偵卷
    第20、23、30、32至33頁）。
(三)、被告之自白。
四、論罪科刑：
(一)、按郵局為便利存款人取款而印好任人索取填寫之取款憑條，
    非可流通市面得以自由轉讓，屬私文書之一種（最高法院49
    年台上字第1409號判例參照）。是核被告所為，係犯刑法第
    335 條第1 項之侵占罪及同法第216 條、第210 條之行使偽
    造準私文書、同法第339 條第1 項之詐欺取財罪。被告於「
    郵政存簿儲金提款單」上之「請蓋原留印鑑」欄內盜蓋告訴
    人梁曼麗印鑑章之行為，為偽造私文書之部分行為，且其偽
    造私文書之低度行為，應為行使之高度行為所吸收，均不另
    論罪。又被告於行使偽造私文書時，亦係同時著手於詐欺取
    財犯行之施用詐術行為，係以一行為同時觸犯行使偽造私文
    書罪及詐欺取財罪，為想像競合犯，應依刑法第55條規定，
    從一重之行使偽造私文書罪處斷。被告所為侵占及4 次行使
    偽造私文書犯行，犯意各別，行為互殊，應予分論併罰。
(二)、爰審酌被告身為告訴人梁曼麗之看護，不思以正當途徑賺取
    財物，竟利用告訴人梁曼麗之信任，侵占本件郵局存摺及盜
    用梁曼麗之印鑑章，偽造梁曼麗名義之提款單向郵局人員詐
    領存款，致告訴人梁曼麗受有高達584,000 元之損害，所為
    誠屬不該，惟念被告始終坦承犯行，犯後態度尚可，且已與
    告訴人梁曼麗以584,000 元達成調解，有本院100 年度司雄
    附民移調字第742 號調解筆錄在卷可參（見本院卷第17頁，
    調解所定給付內容詳如附表二），並已依約給付第1 期款項
    300,000 元，盡力彌補告訴人梁曼麗所受損害，且告訴人梁
    曼麗亦具狀請求法院從輕量刑並給予被告附條件緩刑之自新
    機會，此有告訴人梁曼麗之證述及所提刑事報述狀在卷可參
    （見本院卷第45-1頁、第49頁），並考量本件犯罪情節、被
    告之犯罪動機、目的、手段、所生危害等一切情狀，酌情分
    別量處如主文所示之刑，併均諭知易科罰金之折算標準，並
    定其應執行之刑，以資懲儆。
(三)、又被告前於80年間因妨害風化案件，經臺灣高等法院高雄分
    院以81年度上訴字第1388號判處有期徒刑4 月確定，並於82
    年2 月12日易科罰金執行完畢後，5 年內未曾因故意犯罪受
    有期徒刑以上刑之宣告，此有臺灣高等法院被告前案紀錄表
    乙份附卷可稽，其因一時失慮，致罹刑章，惟犯後已坦承罪
    行，且與告訴人梁曼麗達成調解並賠償部分損害，已如前述
    ，足見其深切悔悟之意，相信被告經此教訓，自當知所警惕
    ，而無再犯之虞，是本院認前開宣告之刑，以暫不執行為適
    當，併依刑法第74條第1  項第1 款之規定，予以宣告緩刑2
    年，以啟自新；復斟酌被告業與告訴人梁曼麗成立之調解內
    容（詳如附表二），為確保被告能如期履行上揭調解條件，
    以維告訴人梁曼麗之權益，認於被告緩刑期間課予調解內容
    所定按期還款之負擔，乃為適當，爰併予宣告之。倘被告未
    按期履行，依刑法第75條之1 第1 項第4 款之規定，得為撤
    銷緩刑宣告之事由，附此敘明。
(四)、至於被告於上開偽造之「郵政存簿儲金提款單」4 紙上盜蓋
    「梁曼麗」之印文共4 枚，該印章既屬真正，所蓋用之印文
    即非屬偽造，自無從依刑法第219 條之規定予以沒收；另上
    開偽造之「郵政存簿儲金提款單」4 紙既已分別交予如附表
    所示之武廟郵局、鼎金郵局收執，即屬該郵局所有，而非被
    告所有之物，均不予宣告沒收，併予敘明。
據上論斷，應依刑事訴訟法第273  條之1 第1 項、第299 條第1
項前段、第310 條之2 、第454 條，刑法第335 條第1 項、第21
6 條、第210 條、第339 條第1 項、第55條、第41條第1 項前段
、第51條第5 款、第74條第1 項第2 款、第2 項第3 款，刑法施
行法第1 條之1 ，判決如主文。
本案經檢察官劉慕珊到庭執行職務。
中    華    民    國   100    年    12    月    16    日
                  刑事第十庭  法  官  林書慧
以上正本證明與原本無異。
如不服本判決應於收受判決後10日內向本院提出上訴書狀，並應
敘述具體理由。其未敘述上訴理由者，應於上訴期間屆滿後20日
內向本院補提理由書（均須按他造當事人之人數附繕本），切勿
逕送上級法院。
中    華    民    國   100    年    12    月    16    日
                              書記官  李承悌
附錄本件論罪科刑法條：
《中華民國刑法第216 條》
行使第210 條至第215 條之文書者，依偽造、變造文書或登載不
實事項或使登載不實事項之規定處斷。
《中華民國刑法第210 條》
偽造、變造私文書，足以生損害於公眾或他人者，處5 年以下有
期徒刑。
《中華民國刑法第335 條第1 項》
意圖為自己或第三人不法之所有，而侵占自己持有他人之物者，
處5 年以下有期徒刑、拘役或科或併科1 千元以下罰金。
《中華民國刑法第339 條第1 項》
意圖為自己或第三人不法之所有，以詐術使人將本人或第三人之
物交付者，處5 年以下有期徒刑、拘役或科或併科1 千元以下罰
金。
《刑法施行法第1 之1 條》
中華民國94年1 月7 日刑法修正施行後，刑法分則編所定罰金之
貨幣單位為新臺幣。
94年7 月7 日刑法修正時，刑法分則編未修正之條文定有罰金者
，自94四年1  月7  日刑法修正施行後，就其所定數額提高為30
倍。但72年6 月26日至94年1 月7 日新增或修正之條文，就其所
定數額提高為3 倍。
附表一：
┌──┬──────┬─────────┬───────┐
│編號│偽填提款單及│  提  領  地  點  │偽填提款單金額│
│    │提領存款時間│                  │及實際提領金額│
├──┼──────┼─────────┼───────┤
│一  │98年11月5 日│高雄市○○區○○路│260,000元     │
│    │            │83號「武廟郵局」  │              │
├──┼──────┼─────────┼───────┤
│二  │98年11月9 日│高雄市○○區○○路│208,000 元    │
│    │            │83號「武廟郵局」  │              │
├──┼──────┼─────────┼───────┤
│三  │99年1 月29日│高雄市○○區○○街│59,000 元     │
│    │            │264 號「鼎金郵局」│              │
├──┼──────┼─────────┼───────┤
│四  │99年9 月10日│高雄市○○區○○路│57,000 元     │
│    │            │83號「武廟郵局」  │              │
└──┴──────┴─────────┴───────┘
附表二：
┌─────┬────┬─────┬─────────────────────┐
│ 調解案號 │ 聲請人 │  相對人  │        成  立  之  調  解  內  容        │
├─────┼────┼─────┼─────────────────────┤
│本院100 年│梁曼麗  │沈李水足  │相對人願給付聲請人新臺幣（下同）伍拾捌萬肆│
│度司雄附民│        │          │仟元，以匯款方式分期匯入聲請人指定帳戶（受│
│移調字第74│        │          │款銀行：華南商業銀行東苓分行；受款戶名：梁│
│2 號調解筆│        │          │曼麗；受款帳號：000-00-000000-0 ），給付日│
│錄        │        │          │期分別為：                                │
│          │        │          │(一)、參拾萬元，於民國100 年11月30日給付完畢│
│          │        │          │    。                                    │
│          │        │          │(二)、餘款貳拾捌萬肆仟元，自民國100 年12月30│
│          │        │          │    日起至民國102 年6 月30日止，共分為19期│
│          │        │          │    ，每月為1 期，按月於每月30日前給付壹萬│
│          │        │          │    伍仟元（除最末期即民國102 年6 月30日前│
│          │        │          │    給付壹萬肆仟元）。                    │
│          │        │          │(三)、如有1 期未付，視為全部到期。          │
└─────┴────┴─────┴─────────────────────┘